【裁判字號】    95,交聲更(一),5
【裁判日期】    950420
【裁判案由】    聲明異議
【裁判全文】
臺灣臺南地方法院交通事件裁定     95年度交聲更(一)字第5號
移送機關    交通部公路總局嘉義區監理所麻豆監理站
受處分人
即異議人    甲○○
上列受處分人因違反道路交通管理處罰條例案件，對於交通部公
路總局嘉義區監理所麻豆監理站94年5月5日所為之裁決處分（處
分案號：麻監裁罰字第裁75-BR0000000號）聲明異議，前經本院
以94年度交聲字第252號裁定異議駁回，受處分人提起抗告後，
復經臺灣高等法院臺南分院以94年度交抗字第155號將原裁定撤
銷並發回更審，本院裁定如下：
    主  文
原處分撤銷。
甲○○汽車駕駛人在道路收費停車處所停車，不依規定繳費，處
罰鍰新臺幣陸佰元。
    理  由
一、原處分意旨略以：受處分人即異議人甲○○所有之車牌號碼
    TI-1200號自用小貨車，於民國90年5月19日晚間8點25分左
    右，經人駕駛而停放在高雄市○○○路○道路收費停車處所
    後，異議人及該車實際駕駛人並未依照規定繳納停車費。後
    經高雄市政府警察局交通大隊警員發現後，乃依規定予以開
    單逕行舉發。後來原處分機關即交通部公路總局嘉義區監理
    所麻豆監理站經查證結果，亦認前述違規事實明確，而異議
    人復係該自用小貨車之所有人，乃依本件違規行為發生時有
    效施行之道路交通管理處罰條例第56條第1項第10款之規定
    ，裁處異議人罰鍰新臺幣1千2百元等語。
二、聲明異議意旨則略以：受處分人即異議人甲○○雖不否認其
    所有之車牌號碼TI-1200號自用小貨車，於90年5月19日晚間
    8點25分左右，曾經人駕駛而停放在高雄市○○○路○道路
    收費停車處所等事實，然異議人已於86年間，以前開自用小
    貨車向當舖典當借款，後來由友人謝睿竑（原名為謝明地）
    代異議人向當舖清償贖回後，該車即交由謝睿竑使用迄今，
    此由違規查詢報表所列歷次違規紀錄中，其中一筆列明警員
    當場攔截，並製開罰單予違規駕駛人謝秉佑（嗣更名為謝彥
    騰，即謝睿竑之子），即可獲得印證。另異議人業已去函要
    求謝睿竑儘速出面解決違規罰單及稅費等問題，而本件違規
    事實既非異議人所為，原處分機關即交通部公路總局嘉義區
    監理所麻豆監理站未經查明，即裁處異議人罰鍰新臺幣1千2
    百元，實非適當。因此，異議人不服原裁處，乃提起本件異
    議等語。
三、按汽車駕駛人停車時，有在道路收費停車處所停車，不依規
    定繳費者，處新臺幣6百元以上1千2百元以下罰鍰，90年1月
    17日修正公布，同年6月1日施行之道路交通管理處罰條例第
    56條第1項第11款定有明文（本件違規事件原處分機關裁處
    時有效施行之處罰規定）。而汽車駕駛人停車時，有在道路
    收費停車處所停車，不依規定繳費之情形者，處新臺幣6百
    元以上1千2百元以下罰鍰，86年1月22日修正公布，同年3月
    1日施行之同條例第56條第1項第10款亦有明文規定（即本件
    違規行為發生時有效施行之處罰規定）。其次，汽車駕駛人
    有違規停車而駕駛人不在場之情形，當場不能或不宜攔截製
    單舉發者，得逕行舉發之；至前項逕行舉發，應記明車輛牌
    照號碼、車型等可資辨明之資料，查明汽車所有人姓名或名
    稱、住址，並以該汽車所有人為被通知人製單舉發之，本件
    違規行為發生時有效施行之違反道路交通管理事件統一裁罰
    標準及處理細則第23條第1項第3款及第2項亦分別規定甚明
    。此外，行政罰法第5條亦規定：「行為後法律或自治條例
    有變更者，適用行政機關最初裁處時之法律或自治條例。但
    裁處前之法律或自治條例有利於受處罰者，適用最有利於受
    處罰者之規定。」（本法經總統於94年2月5日以華總1義字
    第09400016841號令公布，並自95年2月5日開始施行），而
    道路交通管理處罰條例之相關處罰規定，本屬行政罰之性質
    ，故當然有上開行政罰法第五條「從新從輕原則」規定之適
    用。
四、經查：
    （一）受處分人即異議人甲○○並不否認其所有之車牌號碼
          TI-1200號自用小貨車，於90年5月19日晚間8點25分
          左右，曾經人駕駛而停放在高雄市○○○路○道路收
          費停車處所，後來異議人或該車之實際駕駛人均未依
          規定繳納停車費等情事，且有高雄市政府警察局高市
          警交大相字第BR0000000號舉發違反道路交通管理事
          件通知單影本1紙在卷足憑，故異議人所有之上開自
          用小貨車，於前述時、地，有經人駕駛並在道路收費
          停車處所停車，而未依規定繳費之事實，應尚可認定
          。
    （二）其次，受處分人即異議人甲○○雖辯稱：本件違規行
          為係他人所為，其自不應受罰等語。然而，證人即異
          議人之友人謝睿竑（謝明地）之子謝彥騰（原名謝秉
          佑），則於本院另案調查時，到庭具結證稱：「（法
          官問：是否有於八十六年去當鋪回贖車輛？）當時我
          們合夥開汽車零件……需要汽車使用，不知是甲○○
          或他爸爸告訴我，車子在當鋪，所以我去當鋪回贖該
          車，我忘記拿多少錢回贖，當時有開票。」；「（對
          於TI -1200號的車輛，是否有印象？）有的。（是否
          有開過這輛車？）有開過幾次，我自己有車，因為有
          一次在高速公路被警察攔下，因為沒有該車的行照，
          我就很少開了。」；「（何時使用這輛車？）公司結
          束之前，曾經幫忙載貨一、二次。」；「（公司結束
          後，車子置於何處？）放在我家公園附近的停車場。
          」；「（公司停業後，何人使用？）我開過二次，除
          了我之外，之後就沒人開了。我不確定是否包含我被
          舉發的二次。」；「（現在車子於何處？）車子已經
          遺失了。」；「（是否可以確定公司停止營業後，到
          遺失前，都是你使用？）是的……我有印象在高速公
          路被警察攔下一、二次……因為該車很少使用，大概
          於九十年左右遺失的。」等語。而證人謝睿竑亦於本
          院另案調查時到庭結證陳述：「（車輛回贖後，何人
          使用？）放在公司，誰有需要誰使用。當時使用人有
          甲○○兄弟、三個合夥人、臨時工人、甲○○的阿姨
          。」；「（八十九年之後，這輛車誰在使用？）後來
          生意沒做了，車子都是我在開。」；「（公司何時歇
          業？）……我確定八十八年公司就沒有營業了。停止
          營業後，車子都是放在我那裡，沒有人使用……八十
          九年車子已經遺失了……我們有報案，但是該車輛沒
          有行照，所以沒有報案資料……」；「（公司結束營
          業後，車子遺失前，該車由何人使用？）我兒子謝秉
          佑（即謝彥騰）在開……」；「（除了你兒子外，何
          人使用？）沒有，鑰匙是我兒子持有。」等情（詳參
          卷附之本院94年12月12日訊問筆錄影本）。由上述兩
          位證人一致證述TI-1200號小貨車於謝睿竑與異議人
          之父所合夥經營之公司結束後至該車遺失前，即由謝
          秉佑單獨使用等情節，經核與異議人所辯：其將上開
          小貨車交付予謝睿竑，由謝睿竑或其子謝秉佑使用一
          節，雖大致相符。又依卷附之內政部警政署國道公路
          警察局公警局交字第Z00000000號舉發違反道路交通
          管理事件通知單影本觀之，其上載明謝秉佑（即謝彥
          騰）確於90年2月8日下午2點20分，在國道1號高速公
          路313.6公里處，因違反道路交通管理處罰條例之規
          定經警當場舉發，此亦經證人謝秉佑證述明確，故上
          述小貨車於88年起至90年2月8日間，係由證人謝秉佑
          使用一情雖可認定，然異議人所有之上開小貨車經人
          駕駛而有前述違規行為之時間，則為90年5月19日，
          並未在上述確實為謝秉佑所使用之期間內，故異議人
          所有之上開小貨車，於本件違規行為發生當時之實際
          駕駛人究為何人？則尚無從依憑上述兩位證人之證詞
          內容獲得證明。此外，異議人復未提出其他足以證明
          本件違規行為發生時，上開小客車之實際駕駛人確另
          有其人等相關資料，以供本院查證，故異議人尚難僅
          據該小貨車先前曾為證人謝秉佑所使用，即得解免本
          件之違規責任。
    （三）按道路交通管理處罰條例之制定，係為加強道路交通
          管理，維護交通秩序，並確保交通安全，該條例第1
          條即有明文規定，故道路交通管理處罰條例中所稱之
          「汽車所有人」，於該汽車正常登記使用中，原則上
          應即指車籍資料上所登記之車主而言，與該車於違規
          時之實際使用人為何，尚屬無涉，除非汽車所有人得
          以充分證明該違規事實全然與其無關，而僅能歸責於
          該汽車實際駕駛人時，方有依照同條例第85條第2項
          之規定，轉而處罰車輛駕駛人之可能，否則「汽車所
          有人」即難僅因該車非其親自駕駛，而得以免除應受
          處罰之交通違規責任。何況「汽車所有人」對於其所
          登記為車主之車輛，本有監督、管理該車輛使用狀況
          之義務，而「汽車所有人」如將車輛借由他人使用，
          則此項監督、管理注意義務，亦不因此而有不同，故
          「汽車所有人」尚不得僅因其非實際駕駛人，即可任
          意主張免負「汽車所有人」之違規責任。本件受處分
          人即異議人甲○○於本件違規時間當時，既為前述自
          用小貨車車籍資料上所登記之車主，參照前述說明，
          可知舉發單位即高雄市政府警察局交通大隊之警員就
          本件違規事實，於90年6月29日，依照該違規行為發
          生時有效施行之上述違反道路交通管理事件統一裁罰
          標準及處理細則第23條第1項第3款及第2項等規定，
          對於該小貨車之「汽車所有人」即異議人予以開單逕
          行舉發，其舉發不僅未有逾3個月舉發期間之問題，
          而且該舉發程序經核亦難認為有何違誤不當之處。
    （四）據此，足見受處分人即異議人甲○○就本件違規事件
          而言，仍難免除汽車所有人應適當監督、管理注意該
          自用小貨車使用狀況之相關義務，而其亦無從提出得
          以查證之事項，以供本院確認本件違規當時之駕駛人
          實際上為何人？而得以依照道路交通管理處罰條例第
          85條第2項之規定，轉而處罰當時之實際駕駛人，故
          原處分機關就前開違規事實，對於本件自用小貨車之
          「汽車所有人」即異議人加以處罰，經核於法尚難認
          為有何違誤或不當。基此，可知異議人前述所辯：其
          非本件違規當時之實際駕駛人等情縱然屬實，則其仍
          難據此免除本件「汽車所有人」之交通違規責任。至
          於異議人就本件交通違規事件於受處分而繳交罰鍰後
          ，是否可以向實際駕駛人請求相關損害賠償，則係異
          議人與實際駕駛人間之私法上法律關係，與異議人是
          否應受本件之違規處罰，經核尚屬無涉，併此敘明。
    （五）另如前述，行政罰法第5條明文規定：「行為後法律
          或自治條例有變更者，適用行政機關最初裁處時之法
          律或自治條例。但裁處前之法律或自治條例有利於受
          處罰者，適用最有利於受處罰者之規定。」，且本法
          業經總統於94年2月5日，以華總1義字第09400016841
          號令公布，並自95年2月5日開始施行，而道路交通管
          理處罰條例之相關處罰規定，本屬行政罰之性質，故
          當然有上開行政罰法第五條「從新從輕原則」規定之
          適用。從而，本件關於逾期未繳納停車費之違規行為
          ，適用前述「從新從輕原則」並比較原處分機關裁決
          時之新舊法結果，修正前之舊法規定並未有利於行為
          人，依照上開說明，自應適用本件違規事件原處分機
          關裁處時有效施行之道路交通管理處罰條例第56條第
          1項第11款之規定，始為適當。因之，原處分機關即
          交通部公路總局嘉義區監理所麻豆監理站就上開違規
          行為，貿然依照本件違規行為發生時有效施行之道路
          交通管理處罰條例第56條第1項第10款之規定，而裁
          處異議人罰鍰新臺幣1千2百元，經核即難認為適法。
    （六）此外，本件交通違規之舉發違反道路交通管理事件通
          知單，雖經舉發單位即高雄市政府警察局交通大隊警
          員依規定逕行舉發後，隨即依據受處分人即異議人李
          東頤就該小貨車所登記之車籍資料，掛號郵寄予異議
          人，且經郵政人員前往投送後遭退件，然因92年1月1
          日起高雄市政府交通局停車管理中心業務自高雄市政
          府警察局交通大隊移出，有關公示送達相關函件暨公
          告已無法查詢，而原處分機關即交通部公路總局嘉義
          區監理所麻豆監理站就有關本件公示送達公告之相關
          資料，亦均已銷毀一情，則有高雄市政府交通局95年
          3月28日高市交停字第09500103566號函1紙在卷可參
          ，足見本交通違規事件之舉發通知單，是否合法送達
          予異議人一節，業已無從查證，故本件舉發通知單之
          送達程序，經核尚難認為適法。而依「違反道路交通
          管理事件統一裁罰基準及處理細則」第2條第2項之違
          反道路交通管理事件統一裁罰基準表，以及同細則第
          41條之規定可知，違反道路交通管理事件之裁罰基準
          ，係以當事人接到違規舉發通知書後，「有無逾越到
          案日期繳納罰款及到案與否」，為設定裁決罰鍰數額
          準據之一，故行為人有無於到案日期前繳交罰鍰或到
          案與否，對於行為人究應處以較低額或較高額之罰鍰
          ，本具有相當之決定性。另因違反道路交通管理事件
          之處罰為一行政秩序罰，其對於違規之行為人所為之
          處罰，顯然影響行為人之權利義務，性質上為負擔之
          行政處分，是其應有行政法基本原則之要求，即行政
          行為應遵循公正、公開與民主之程序，確保依法行政
          原則，以保障人民權益，增進人民對行政之信賴（此
          亦為行政程序法第1條開宗明義所揭示），故為保障
          違反道路交通管理事件行為人之權益，舉發單位本應
          於舉發通知單上，詳為記載「應到案日期」及「應到
          案處所」，以利行為人得遵期到案繳交罰款，或對其
          違規之行為有陳述、爭執之機會。然如前述，本件舉
          發通知單既難認為業已合法送達，則異議人顯然無從
          根據該舉發通知單上之「應到案日期」及「應到案處
          所」等內容，遵期到案繳交罰款，或對其經舉發之違
          規行為有陳述、爭執之機會，故原處分機關即交通部
          公路總局嘉義區監理所麻豆監理站逕以前述違規事實
          明確，而對該小貨車之所有人即異議人處以最高額罰
          鍰新臺幣1千2百元之處分，經核於法亦非適當，併此
          敘明。
五、綜上所述，受處分人即異議人甲○○所有之車牌號碼TI-120
    0號自用小貨車，於上開時、地，經人駕駛而在高雄市○○
    ○路○道路收費停車處所停車後，異議人或該實際駕駛人既
    未依照規定繳交停車費，則舉發單位即高雄市政府警察局交
    通大隊依照違規當時之道路交通管理處罰條例等相關規定，
    對於上述違規行為加以逕行舉發，雖難認為有何違誤，然原
    處分機關即交通部公路總局嘉義區監理所麻豆監理站就上開
    違規行為，未經查明舉發通知單是否合法送達予異議人，且
    未比較裁處時新舊法之規定，即貿然依照86年1月22日修正
    公布，同年3月1日施行（即本件違規行為發生時有效施行）
    之道路交通管理處罰條例第56條第1項第10款規定，裁處異
    議人罰鍰新臺幣1千2百元，則非適當，故應由本院裁定將原
    處分予以撤銷。另因異議人所有之前開小貨車於前述時、地
    ，經人駕駛而有停車未依規定繳費之違規事實既可認定，而
    異議人復係該自用小貨車之所有人，故本院仍應依照本件原
    處分機關裁處時有效施行之同條例第56條第1項第11款之罰
    則規定，另為異議人如主文第2項所示之諭知，以資適法。
六、據上論斷，應依道路交通案件處理辦法第20條前段，裁定如
    主文。
中    華    民    國    95    年    4    月     20    日
                  交通法庭  法  官  陳志成
以上正本證明與原本無異。
如不服本裁定應於送達後5日內向本院提出抗告狀（應附繕本）
。
                            書記官  黃瓊蘭
中    華    民    國    95    年    4    月     20    日


司法院資訊處製作；財團法人民間司法改革基金會備份。
